【裁判字號】    94,選訴,30
【裁判日期】    950524
【裁判案由】    違反公職人員選舉罷免法
【裁判全文】
臺灣彰化地方法院刑事判決              94年度選訴字第30號
公  訴  人  臺灣彰化地方法院檢察署檢察官
被      告  己○○
選任辯護人  江銘栗律師
被      告  丁○○
            甲○○
                      4號
上二人共同
指定辯護人  江銘栗律師
上列被告因違反公職人員選舉罷免法，經檢察官提起公訴（九十
四年度選偵字第八二號），本院判決如下：
    主  文
己○○、丁○○、甲○○均無罪。
    理  由
一、公訴意旨略以：被告己○○為第十六屆彰化縣縣議員第二選
    區之候選人，被告甲○○為被告己○○競選總部之主任委員
    ，被告丁○○為被告己○○設於彰化縣鹿港鎮○○路○段三
    十四號之鹿港競選服務處負責人。被告甲○○、丁○○為求
    使被告己○○順利當選，乃與被告己○○基於行賄之概括犯
    意聯絡，於民國九十四年九月底某日，在被告己○○上開鹿
    港競選服務處，共同謀議以免費提供樹栽為行求賄賂之方式
    ，為被告己○○助選。被告甲○○於謀議時提議，由其提供
    一百五十盆之「春不老」、「燈仔花」、「圓葉福祿桐」（
    俗稱香葉樹）等植物樹栽（高約五十公分，市價為新臺幣五
    十元以上），在被告己○○之鹿港競選服務處免費供選民索
    取，每位選民可取五盆，並由被告甲○○負責宣傳，被告丁○○負責發放及登記索取樹栽之選民姓名，被告己○○與丁○○對此均欣然表示同意。其等為達以樹栽行求賄選之效，
    當日即由被告甲○○於被告己○○之鹿港競選服務處內，委
    由該競選服務處內不知情之黃姓員工書寫內容為「．．．支
    持己○○熱心人士，提供樹栽免費贈送限量索取，送完為止
    。請內接洽」之大海報，張貼於該競選服務處之大門。另於
    一星期後之九十四年九月二十九日十時許，在彰化縣福興鄉
    頂粘村二八九號被告己○○之競選總部成立大會上，被告甲○○復上台宣揚：「．．．請支持己○○．．．服務處有免
    費提供樹苗，歡迎有需要的人去拿。」等語，其等即以此方
    法向路過上開競選服務處，以及成立大會台下之不特定選民
    行求，期使選民於九十四年十二月三日選舉時，將選票投予
    被告己○○。會後被告甲○○隨即先行運送二十盆樹栽至上
    開競選服務處，由被告丁○○陸續分送予該選區具投票權之
    選民，被告甲○○見二十盆樹栽分送完畢，隨即再補送二十
    盆樹栽至上開競選服務處，總計共交付賄賂予有投票權人之
    陳信義四盆樹栽、徐智雄二盆樹栽、黃信雄二盆樹栽、尤玉
    書、彰藝、戊○○、陳信義之友人（後四人取走不詳數目之
    樹栽）等三十三盆樹栽。嗣於九十四年十一月二十五日十三
    時許，經警在被告己○○上開鹿港競選服務處及被告己○○
    位於彰化縣福興鄉○○村○○街二八九住處搜索而查獲，並
    扣得被告丁○○所記載之鹿港服務處日誌筆記本一本、上開
    海報一張、樹栽七棵、取走樹栽之選民名冊一張、競選總部
    成立大會邀請卡一張，因認被告等涉有違反修正前公職人員
    選舉罷免法第九十條之一第一項之投票行賄罪嫌云云。
二、按犯罪事實應依證據認定之，無證據不得推定其犯罪事實；
    又不能證明被告犯罪者，應諭知無罪之判決，刑事訴訟法第
    一百五十四條第二項、第三百零一條第一項分別定有明文。
    次按認定犯罪事實所憑之證據，雖不以直接證據為限，間接
    證據亦包括在內；然而無論直接或間接證據，其為訴訟上之
    證明，須於通常一般之人均不致有所懷疑，而得確信其為真
    實之程度者，始得據為有罪之認定，倘其證明尚未達到此一
    程度，而有合理之懷疑存在時，即無從為有罪之認定（最高
    法院七十六年度台上字第四九八六號判例參照）。又為求端
    正選風，落實選舉制度，對於選舉活動固有加以規範及刑罰
    處罰之必要，然而選舉活動關係人民之選舉自由、參選自由
    及從事相關競選活動之自由，因此選舉之公正和選舉活動之
    自由必須予以適當之維護。公職人員選舉罷免法第九十條之
    一第一項之賄選罪，係以對於有投票權之人，行求、期約或
    交付賄賂或其他不正利益，而約其不行使投票權或為一定之
    行使為構成要件。亦即須視行為人主觀上是否具有行賄之犯
    意，而約使有投票權人為投票權一定之行使或不行使；客觀
    上行為人所行求、期約或交付之賄賂或不正利益是否可認係
    約使投票權人為投票權之一定行使或不行使之對價；以及所
    行求、期約、交付之對象是否為有投票權人而定。上開對價
    關係，在於行賄者之一方，係認知其所行求、期約或交付之
    意思表示，乃為約使有投票權人為投票權一定之行使或不行
    使；在受賄者之一方，亦應認知行賄者對其所行求、期約或
    交付之意思表示，乃為約使其為投票權一定之行使或不行使
    。且對有投票權人交付之財物或不正利益，並不以金錢之多
    寡為絕對標準，而應綜合社會價值觀念，授受雙方之認知及
    其他客觀情事而為判斷，先予敘明。
三、本件公訴人認被告等涉有違反公職人員選舉罷免法罪嫌，無
    非係以被告等人於警詢、偵查中之供述、證人陳信義、徐智
    雄、黃信雄於偵查中之證述，及扣案之被告丁○○記載之鹿
    港競選服務處日誌筆記本一本、海報一張、樹栽七棵、取走
    樹栽之選民名冊一張、競選總部成立大會邀請卡一張為論據
    。訊據被告等均堅決否認有前揭犯行，辯稱：其等贈送樹栽
    是為綠化環境與選舉無關等語。被告甲○○並辯稱：伊是長
    期在做環保、綠化運動，這次是利用己○○競選時做綠化而
    非賄選等語。經查：（一）證人陳信義於警詢時證稱：伊有
    去己○○的競選服務處，有看到那些盆栽，本來想要跟他們
    拿四株盆栽，但後來沒有拿；伊是聽外面的人說己○○競選
    服務處外面有盆栽贈送他人，來綠化環境；丁○○並沒有告
    知伊贈送盆栽作何用途，也沒有告知伊是支持己○○人士所
    贈送，也不知是何人提供盆栽，更不知接受丁○○贈送盆栽
    後，丁○○會登記收受者姓名等語。再於偵查中證稱：伊在
    己○○服務處外面聽到有人說要送盆栽做綠化環境，伊本來
    要向他們拿四盆回去種，但後來沒有拿；服務處的人有問伊
    要不要拿，伊說要，他就問伊的名字，伊覺得盆栽沒有什麼
    價值，也不會因為己○○免費送盆栽就因此投票給他等語。
    另證人徐智雄於警詢、偵查中證稱：伊與丁○○是茶藝會友
    ，伊由文武廟停車場運動完後經過丁○○家門前，他看見伊
    就打招呼並親自拿二盆盆栽送給伊，因為他知道伊住處有空
    地，所以拿二株盆栽送伊種植，當時丁○○並沒有告訴伊這
    些盆栽是支持己○○人士所贈送，是事後伊自己才發覺盆栽
    可能是用於選舉支持己○○之贈送物品等語。再證人黃信雄
    於警詢、偵查中證稱：伊與丁○○是二十年的老鄰居，他有
    送伊二盆燈仔花盆栽，丁○○只說盆栽是別人捐贈的，要的
    話就拿幾盆回去種，但當時沒有告知這些盆栽是支持己○○
    人士所贈送，也沒有因此要支持己○○，事後也不知是何人
    捐贈，更不知道丁○○有登記收受者姓名等語。綜觀上開三
    位證人之證述，被告丁○○於贈送盆栽時並沒有要求受贈人
    必須於縣議員選舉時支持（票投）被告己○○，雖證人徐智
    雄證稱其事後發覺贈送盆栽可能與選舉有關等語，然此部分
    應係其臆測之詞，與事實有異，否則被告丁○○於贈送盆栽
    時即可能明示或暗示贈送盆栽與被告己○○競選有關，顯見
    被告等所贈送之盆栽，與被告己○○競選縣議員並無對價關
    係，其等並無賄選之意甚明。（二）被告己○○鹿港競選服
    務處外，自九十四年九月底即張貼海報，其內容記載：「愛
    台灣環保綠化運動，支持己○○熱心人士，提供樹栽免費贈
    送，限量索取，送完為止。」，而受贈送者，依據被告丁○○之記載，有陳信義、尤玉書、彰藝、徐智雄、黃信雄、戊○○、陳信義之友人等人，其中收受者甚有不具投票權之公
    司法人及不詳姓名之人，按諸一般賄選，均是向可得確定之
    有投票權人行賄，被告等如有賄選之意，何以將盆栽贈與無
    投票權之公司法人，及無法確定是否有投票權之不詳姓名之
    人？況依彰化縣警察局鹿港分局九十五年三月十四日鹿警分
    偵字第０九五００一二三七號函說明：鹿港鎮○○路○段三
    十四號（即被告己○○鹿港競選服務處），自九十四年九月
    七日二十時起，開始設置巡邏箱實施簽巡，迄至九十四年十
    二月四日二十二時止。有該函附卷可稽。又臺灣彰化地方法
    院檢察署檢察官曾於九十四年十一月十四日至上開服務處為
    反賄選宣導，亦有被告丁○○記載之鹿港競選服務處日誌筆
    記本一本（第十四頁）在卷可憑。一般賄選買票均是暗地為
    之，焉有堂而皇之在競選服務處大門張貼海報告知眾人欲買
    票賄選，且當地員警尚會隨時到場實施簽巡，可證被告等人
    確無以贈送盆栽買票賄選之意。（三）證人戊○○於本院審
    理時證稱：伊有到己○○鹿港競選服務處，他們說有樹栽送
    人，但因伊要去上班，且樹栽不好，所以伊不要拿；他們在
    送樹栽時並沒有說要投票給何人，也沒有提到選舉的事；當
    時伊看到樹栽放在騎樓，丁○○說這要送人種，並問伊如果
    要，可以拿回去種，但伊趕著上班，所以沒拿；甲○○在四
    、五年前曾送樹栽給伊，他說他的田裡有種樹苗在美化環境
    ，甲○○在有活動時就會載樹栽去送人等語。證人丙○○於
    本院審理時證稱：九十四年四、五月間甲○○曾拿玉蘭花給
    伊，伊擔任鄰長期間甲○○在去年拿二次樹栽給伊，且都不
    用錢，也沒有任何條件交換等語。證人乙○○於本院審理時
    證稱：甲○○在八十六年間就陸續拿過樹栽給伊，次數很多
    ，而且拿樹栽都不用錢，也沒有任何條件交換等語。證人庚○○於本院審理時證稱：七、八年前甲○○曾送伊木棉花二
    十棵，不用錢，也沒有條件交換，伊拿到田裡當防風林等語
    。由上開四位證人之證述觀之，被告甲○○於平時確有在做
    綠化環保活動，且西勢社區發展協會亦曾因被告甲○○熱心
    推行社區綠美化工作而頒予感謝狀，有該社區發展協會（九
    四）西社獎字第００三號感謝狀在卷可按，堪信被告甲○○
    所辯其平時即在推動綠化環境活動確屬可採。（四）揆諸前
    揭說明，被告等贈送盆栽係為綠化環境，而與賄選無關，被
    告等前開所辯尚堪採信。此外，復查無其他積極證據，足認
    被告等確有檢察官所指對於有投票權之人，交付賄賂之犯行
    ，不能證明被告等犯罪，依法應為被告等無罪之諭知。
據上論斷，應依刑事訴訟法第三百零一條第一項，判決如主文。
本案經檢察官郭玄義到庭執行職務。
中    華    民    國    95    年    5    月    24    日
                  刑事第一庭    審判長法官  葉榮郎
                                法      官  唐中興
                                法      官  陳秋錦
以上正本證明與原本無異。
如不服本判決，應於判決送達後10日內，向本院提出上訴狀（ 須
附繕本 ）。
中    華    民    國    95    年    5    月    24    日
                                書  記  官  于淑真


司法院資訊處製作；財團法人民間司法改革基金會備份。
